【裁判字號】    95,訴,1729
【裁判日期】    951027
【裁判案由】    塗銷抵押權登記
【裁判全文】
臺灣臺中地方法院民事判決  95年度訴字第1729號
原      告  丙○○
訴訟代理人  陳惠伶律師
複 代理 人  甲○○
被      告  臺中縣沙鹿鎮農會
法定代理人  乙○○
訴訟代理人  張柏山律師
複 代理 人  羅淑菁律師
當事人間請求塗銷抵押權登記事件，本院於中華民國95年10月13
日言詞辯論終結，判決如下：
    主      文
原告之訴駁回。
訴訟費用由原告負擔。
    事實及理由
壹、原告方面：
  一、聲明：
    (一)被告應將原告所有坐落臺中縣梧棲鎮○○段2937地號土地
      （面積1954平方公尺，權利範圍00000000分之0000000 ）
      暨其上建號3587號建物（門牌號碼臺中縣梧棲鎮○○○路
      337號6樓之8、所有權權利範圍：全部）（下稱系爭土地
      及建物），於民國83年4月30日，以臺中縣清水地政事務
      所清字第10006號收件號碼，所為權利價值：最高限額新
      臺幣（下同）2,160,000元（土地設定權利義務範圍：000
      00000分之0000000、建物設定權利義務範圍：全部、權利
      存續期限：83年4月25日至98年4月24日）之抵押權設定登
      記（下稱系爭抵押權）予以塗銷。
    (二)訴訟費用由被告負擔。
  二、陳述：
    (一)原告於83年4月間，以系爭土地及建物設定系爭抵押權予
      被告，向被告借款；嗣原告於95年4月14日向被告清償全
      部借款後，因已無續向被告借款之需要，將來亦確定不再
      發生債權，系爭抵押權原擔保之存續期間內所可發生之債
      權，即已確定不存在，遂請求被告核發清償證明，俾辦理
      塗銷系爭抵押權之設定登記，然被告卻以訴外人即原告配
      偶呂靜薇所連帶保證之主債務尚未清償完畢且呂靜薇亦未
      代為履行為由，拒絕塗銷系爭抵押權之設定登記。
    (二)呂靜薇所擔保之債務與原告之借款並無任何關係，原告既
      已清償全部借款，且系爭抵押權原擔保之存續期間內所可
      發生之債權已確定不存在，依據抵押權之從屬性及民法第
      307條規定，系爭抵押權既已消滅，原告即得請求被告塗
      銷系爭抵押權之設定登記。
    (三)系爭抵押權設定契約書附件之其他約定事項為聲請登記以
      外之約定事項，屬債權契約之性質，僅具債權之效力，不
      具物權之效力；被告對原告所得主張之系爭抵押權僅限於
      土地登記簿上所登記之事項，不包括登記簿上未登記之其
      他約定事項。
  三、證據：提出系爭土地及建物謄本、被告95年4月14日放款
      償還／清償登錄單（代傳票）及95年4月14日放款利息明
      細各1份為證。
貳、被告方面：
  一、聲明：如主文所示。
  二、陳述：
    (一)系爭土地及建物原為呂靜薇所有，原告於83年3月2日以呂
      靜薇為連帶保證人，並於83年4月25日由呂靜薇以自己為
      債務人及設定義務人，提供系爭土地及建物，設定系爭抵
      押權予被告，向被告借款1,800,000元。83年5月13日變更
      債務人為原告，呂靜薇仍為債務人兼義務人。依系爭抵押
      權設定契約書其他約定事項第1條約定，系爭抵押權所擔
      保之債權範圍，包括系爭土地及建物提供人呂靜薇對抵押
      權人即被告現在（包括過去所負現在尚未清償）及將來所
      負之借款、保證、損害賠償等及其他一切債務。
    (二)呂靜薇之父即訴外人呂江南向被告借款均以呂靜薇為連帶
      保證人，依系爭抵押權設定契約書其他約定事項第1條之
      約定，系爭抵押權所擔保之債權範圍即包括呂靜薇任呂江
      南連帶保證人所擔保之債務。而呂江南對被告所負之借款
      債務尚未全部清償，呂靜薇亦未代為履行，系爭抵押權所
      擔保之債務即未消滅。
    (三)呂靜薇嗣後雖將系爭土地及建物贈與原告並辦理所有權移
      轉登記，惟依民法第867條規定，系爭抵押權並不受影響
      。在系爭抵押權所擔保之債務全部清償完畢前，被告並不
      負塗銷設定登記之義務。
  三、證據：提出系爭抵押權83年4月25日設定契約書及83年5月
      13日設定契約書（變更債務人）、本院91年執字第4018號
      、94年執字第4521號債權憑證各1件。
參、本院判斷：
  一、原告主張其向被告所借而以系爭土地及建物設定系爭抵押
      權供擔保之借款債務，已因全部清償而消滅之事實，已為
      被告所不爭執。又被告所抗辯系爭土地及建物原為呂靜薇
      所有，呂靜薇於設定抵押時，依系爭抵押權設定契約書其
      他約定事項第1條約定，系爭抵押權所擔保之債權範圍，
      包括系爭土地及建物提供人呂靜薇對抵押權人即被告現在
      （包括過去所負現在尚未清償）及將來所負之借款、保證
      、損害賠償等及其他一切債務，而呂靜薇為呂江南借款債
      務之連帶保證人，呂江南之借款債務尚未清償完畢，呂靜
      薇亦未代為履行等事實，亦為原告所不爭執，自均堪信為
      真實。
  二、按「不動產所有人設定抵押權後，得將不動產讓與他人。
      但其抵押權不因此而受影響。」民法第867條定有明文。
      次按「抵押權所擔保之債權，其種類及範圍，屬於抵押權
      之內容，依法應經登記，始生物權之效力，但如因內容過
      於冗長，登記簿所列各欄篇幅不能容納記載，可以附件記
      載，作為登記簿之一部分。因此關於最高限額抵押權所擔
      保之債權，雖未記載於土地登記簿，然於聲請登記時提出
      之最高限額抵押權設定契約書，有該項債權之記載者，此
      契約書既作為登記簿之附件，自為抵押權效力所及。」（
      最高法院84年台上字第1967號判例意旨參照）；又「最高
      限額抵押權係對於債權人一定範圍內之不特定債權，預定
      一最高限額，由債務人或第三人提供抵押物予以擔保之特
      殊抵押權。故最高限額抵押權所擔保債權必須為一定範圍
      內所發生之債權。準此以觀，最高限額抵押權不僅有其特
      定性，且最高限額抵押權亦從屬於此一定範圍內之法律關
      係。最高限額抵押權所擔保者，即係此項法律關係所不斷
      發生之債權，該一定範圍之法律關係即為最高限額抵押權
      之基礎關係。」（最高法院90年度台上字第1164號判決意
      旨參照）。經查：
    1.系爭抵押權設定於83年4月25日，抵押權人即債權人為被
      告，義務人兼債務人為呂靜薇；嗣於83年5月13日變更債
      務人為呂靜薇及原告，義務人則仍為呂靜薇；91年11月20
      日呂靜薇將系爭土地及建物贈與原告，並於同年12月12日
      辦理移轉登記，有系爭抵押權設定契約書、土地登記申請
      書及系爭土地與建物謄本在卷可稽。揆諸首開規定，系爭
      土地及建物雖嗣後由原告取得所有權，然對於被告之系爭
      抵押權並無影響。
    2.依系爭抵押權83年4月25日設定契約書「聲請登記以外之
      約定事項」欄記載之「2.設定原因：借款以及其他債務之
      擔保；3.如附件其他約定事項所載」等約定事項觀之，系
      爭抵押權所擔保債權之種類為借款及其他債務，擔保範圍
      則依系爭抵押權設定契約書附件其他約定事項之記載（按
      此以附件記載之其他約定事項，已於聲請登記時提出而作
      為土地登記簿之一部分，此有臺中縣清水地政事務所函附
      系爭抵押權設定登記案卷資料在卷足憑。故系爭抵押權設
      定契約書及其附件既已成為登記簿之附件，其所載內容自
      得為系爭抵押權效力所及）。又依系爭抵押權設定契約書
      其他約定事項一：「立抵押權設定契約書人（擔保物提供
      人）所提供之本抵押物之擔保範圍包括債務人、擔保物提
      供人對抵押權人沙鹿鎮農會（以下簡稱貴會）為擔保對貴
      會現在（包括過去所負現在尚未清償）及將來所負之借款
      、保證、損害賠償等以及其他一切債務，即在本抵押權設
      定契約書所定債權本金最高限額以內之清償及其利息、遲
      延利息、違約金、實行抵押權費用，以及因債務不履行而
      發生之全部損害之賠償。」之記載內容觀之，系爭抵押權
      所擔保基礎之法律關係諸如「借款債務、保證債務、損害
      賠償債務」之約定，均甚為明確，自難指該部分之約定為
      無效。易言之，系爭抵押權為最高限額抵押權，其擔保債
      權範圍，包含設定當時呂靜薇對被告現在（包括過去所負
      現在尚未清償）及將來所負之借款、保證、損害賠償等債
      務，自得確定。原告主張系爭抵押權設定契約書附件之其
      他約定事項為聲請登記以外之約定事項，屬債權契約之性
      質，僅具債權之效力，不具物權之效力，被告對原告所得
      主張之系爭抵押權僅限於土地登記簿上所登記之事項，不
      包括登記簿上未登記之其他約定事項云云，洵無足取。
    3.綜上所述，本件原告主張，系爭抵押權所擔保者僅為原告
      對被告所負之借款債務，不包括呂靜薇為呂江南任連帶保
      證人所負之保證債務；及系爭抵押權設定契約書其他約定
      事項未經登記，依民法第758條規定，不生物權之效力，
      均不可採。則本件呂靜薇對被告負有系爭抵押權所擔保之
      債務（呂靜薇對於呂江南借款之連帶保證債務）既未清償
      完畢，故原告主張系爭抵押權擔保之債權所由生之契約已
      因清償而消滅，且無既存之債權，將來亦確定不再發生債
      權，原擔保之存續期間內所可發生之債權已確定不存在乙
      節，亦無足採。
  三、從而，本件原告依據抵押權之從屬性及民法第307條規定
      ，請求被告塗銷系爭抵押權，為無理由，不應准許。
肆、據上論結，本件原告之訴為無理由，依民事訴訟法第78條，
    判決如主文。
中    華    民    國    95    年    10    月    27    日
                  民事第三庭    法  官  李悌愷
正本係照原本作成。
如對本判決上訴，須於判決送達後20日內向本院提出上訴狀。
中    華    民    國    95    年    10    月    27    日
                                書記官  何惠文


司法院資訊處製作；財團法人民間司法改革基金會備份。
